【裁判字號】    99,上易,2186
【裁判日期】    991125
【裁判案由】    詐欺
【裁判全文】
臺灣高等法院刑事判決                99年度上易字第2186號
上  訴  人  臺灣板橋地方法院檢察署檢察官
被      告  彭莉芷
上列上訴人因被告詐欺案件，不服臺灣板橋地方法院99年度易緝
字第47號，中華民國99年8 月20日第一審判決（起訴案號：臺灣
板橋地方法院檢察署95年度偵緝字第903 號），提起上訴，本院
判決如下：
    主  文
上訴駁回。
    理  由
一、公訴意旨略以：被告彭莉芷（原名彭瑞珠）與劉春華（業經
    臺灣板橋地方法院檢察署檢察官為不起訴處分確定）係夫妻
    關係，而被告彭莉芷夫妻2 人與告訴人蔡素香則是鄰居關係
    ，詎被告彭莉芷與劉春華共同基於意圖為自己不法所有之犯
    意聯絡與行為分擔，於民國92年2 月13日某時許，由被告彭
    莉芷向告訴人佯稱其所有之位於臺北縣五股鄉○○路○段577
    巷80弄9號3樓之房屋貸款業已到期，無力償還款項，欲向告
    訴人借款應急週轉，被告彭莉芷並帶同告訴人前往上開處所
    查看，致使告訴人陷於錯誤，誤認被告彭莉芷確係前開住處
    之所有權人，而於92年2月13日、同年3月25日、5月19日及7
    月2日，自其所有之中國信託商業銀行存款帳戶內，分別領
    款新臺幣（下同）25萬元、30萬元、15萬元及5萬元，交付
    予被告彭莉芷及劉春華2人，另於92年間某日，在被告彭莉
    芷位於臺北縣蘆洲市○○街77號之住處內，分別交付3萬元
    、3萬元及2萬元之現金予被告彭莉芷，金額共計83萬元，經
    告訴人向被告彭莉芷及劉春華催討，被告彭莉芷均藉詞拖延
    ，嗣於92年9月間，由劉春華出面償還現金10萬元予告訴人
    ，同時簽立以劉春華為發票人，票面金額共73萬元（起訴書
    誤載為83萬元）之本票7紙交予告訴人作為擔保，詎告訴人
    事後欲向被告彭莉芷2人催討，均未獲置理且避不見面，告
    訴人並至上開住處查看，發覺前開房屋並非被告彭莉芷所有
    ，始悉受騙，因認被告彭莉芷涉犯刑法第339條第1項之詐欺
    取財罪嫌等語。
二、按犯罪事實應依證據認定之，無證據不得認定犯罪事實，又
    不能證明被告犯罪者，應諭知無罪之判決，刑事訴訟法第15
    4條第2項、第301條第1項分別定有明文。又認定犯罪事實所
    憑之證據，雖不以直接證據為限，間接證據亦包括在內，然
    而無論直接或間接證據，其為訴訟上之證明，須於通常一般
    之人均不致有所懷疑，而得確信為真實之程度者，始得據為
    有罪之認定，倘其證明尚未達到此一程度，而有合理之懷疑
    存在而無從使事實審法院得有罪之確信時，即應由法院為諭
    知被告無罪之判決。而告訴人之告訴，係以使被告受刑事訴
    追為目的，是其陳述是否與事實相符，仍應調查其他證據以
    資審認（最高法院76年臺上字第4986號、52年度臺上字第13
    00號判例參照）。再按刑法第339條詐欺罪之成立，以意圖
    為自己或第三人不法所有，以詐術使人將本人或第三人之物
    交付或行為人因而得財產上之不法利益為要件，如行為人並
    未施用詐術，或其所用方法不能認係詐術，亦不致使人陷於
    錯誤，即均與該條之構成要件有間（最高法院46年度臺上字
    第260號判例要旨參照）。
三、公訴意旨認被告彭莉芷涉犯前揭詐欺犯行，無非係以被告彭
    莉芷供承劉春華確有開立本票7 紙予告訴人之事實，證人即
    告訴人蔡素香、證人李南輝、廖韋承、陳吉紅之證述，暨劉
    春華所開立之本票7 紙、臺北縣新莊地政事務所94年6 月10
    日北縣莊地資第0940007931號函、告訴人所有之中國信託商
    業銀行存摺影本及歷史交易查詢報表各1 紙等為其論據。惟
    被告彭莉芷於原審堅詞否認有何詐欺取財之犯行，辯稱：伊
    未曾向蔡素香借錢，劉春華向蔡素香借錢伊不知情，票是劉
    春華簽發的，事後蔡素香找人打劉春華，伊送劉春華去醫院
    ，才由劉春華口述得知劉春華曾向蔡素香借錢；伊曾住在臺
    北縣五股鄉○○路○段577巷80弄9號3樓之房屋（下稱系爭房
    屋），但未曾出面向蔡素香訛稱房子為伊所有，且蔡素香未
    曾交付伊任何金錢等語。經查：
(一)證人即告訴人蔡素香於原審審理中固證稱：被告向伊稱要拿
    系爭房屋去貸款，很快貸款便會下來，伊念在與被告是朋友
    又是鄰居，且被告家中在經營機車行，才自92年2 月起陸續
    借錢予被告共83萬元；伊向被告稱有錢再給伊利息，有向被
    告收利息但是不多；被告並帶伊去看系爭房屋，且向伊訛稱
    該屋屬被告所有；本件借款均是交付予被告，但劉春華應該
    知道，伊想被告夫妻要周轉，才敢借錢；事後劉春華有幫被
    告還現金10萬元，且簽發7 張本票由他人轉交予伊，並稱要
    出面擔保；被告向伊借款時未簽立字據，僅向伊稱有房子，
    出借予被告的錢是伊向銀行貸款而來，貸款之年息約百分之
    4，因為與被告是好朋友才同意借錢予被告；被告有陸續還
    錢，加上還機車，之前不知道是誰跟伊說應該還欠66萬元云
    云（見原審卷第69頁背面至72頁），並提出其所有之中國信
    託商業銀行存摺影本、歷史交易查詢報表各1紙及劉春華簽
    發之本票7張為憑（見95年度偵緝字第903號偵查卷第47至49
    頁、94年度他字第1896號偵查卷第11至13頁），惟參諸告訴
    人前於警詢及偵查中分別指稱：伊借錢給被告時並未約定利
    息，且被告與劉春華均曾向伊拿錢，被告目前尚欠伊66萬元
    云云以觀（見95年度偵緝字第903號偵查卷第54頁、94年度
    他字第1896號偵查卷第9頁），足見告訴人對於本件借款是
    交付何人、有無約定利息及迄今被告尚積欠債務之數額，前
    後指訴顯屬反覆不一，已難遽信；又觀諸告訴人帳戶存摺影
    本及歷史交易查詢報表所載，至多僅能證明告訴人分別於92
    年2月13日、同年3月25日、5月19日及7月2日，自其所有之
    中國信託商業銀行存款帳戶內，各領款25萬元、30萬元、15
    萬元及5萬元共75萬元之事實，惟尚無從依此逕推認告訴人
    確有陸續交付借款共83萬元予被告之情；至劉春華雖簽發本
    票7張交付告訴人，惟證人劉春華於原審審理中證稱：不清
    楚被告是否有向蔡素香借錢，是蔡素香找人來打伊，並砸店
    ，逼迫伊簽立本票，且稱被告積欠蔡素香83萬元之債務，但
    未出示借據等語（見原審卷第66頁），雖證人蔡素香否認有
    何逼迫簽立本票之情，惟亦不否認其向劉春華催討被告積欠
    之債務時，未出示借據予劉春華，劉春華全憑伊口述還錢等
    情（見原審卷第72頁背面至73頁），是既劉春華係在不明就
    裡，且無客觀依據之情況下簽發本票，自無從依此等本票證
    明被告與告訴人間確有借貸關係存在。此外，告訴人迄今亦
    未能提出其他積極證據證明被告確曾向其借款，復衡以告訴
    人於原審審理中自承每月收入、支出相抵後，手頭資金並非
    寬裕，且於偵審中屢次陳稱本件借款並未向被告收取任何利
    息，則告訴人豈有在此情形下，未與被告簽立任何字據，又
    未要求被告提供擔保，無端自願向銀行舉債，多次借款共83
    萬元予被告之可能？足徵告訴人之指訴不僅缺乏依據，更顯
    與常情不符，自難僅憑其片面之指訴，遽認被告有施用詐術
    ，使其陷於錯誤而交付本件借款之事實。
(二)又告訴人蔡素香於偵查中另指稱：被告於92年間（誤稱為91
    年）向伊稱要自殺，伊去看被告並詢問原因，被告稱要將系
    爭房屋去辦理貸款，但不知如何辦理，伊便向被告稱可以去
    問銀行，但被告說現在急需要現金周轉，但等銀行核貸需要
    10幾天，便要求伊先借現金周轉，同時當晚並帶伊去看系爭
    房屋，過2天伊便先借第1筆30萬元給被告，之後又陸續向伊
    借錢，伊在看完房子後2個月內共借款83萬元予被告云云（
    見95年度偵緝字第903號偵查卷第34至35頁），復參酌證人
    陳吉紅於偵查中之證述，及臺北縣新莊地政事務所前揭函文
    ，可徵系爭房屋非屬被告所有，且被告曾在該處租屋居住乙
    情，固堪認定。惟公訴人並未能提出充分證據資以證明告訴
    人確曾交付借款予被告之事實，業如前述，且縱認告訴人所
    指借款予被告確有其事，然遍查卷內事證除告訴人之指訴外
    ，亦乏證據足以證明被告曾向告訴人訛稱要拿系爭房屋辦理
    貸款，等銀行核貸前需資金周轉等詞，故告訴人是否因被告
    施用前揭詐術始陷於錯誤，容有可疑之處，再對照告訴人提
    出之前開帳戶歷史交易查詢報表所載以觀，可見告訴人自92
    年2月13日起便提領第1筆款項為25萬元，嗣分別再於同年3
    月25日提領30萬元、5月19日提領15萬元、7月2日提領5萬元
    ，此與告訴人前述被告帶伊去看系爭房屋，並詐稱要拿該屋
    向銀行辦理貸款後，始交付第1筆借款30萬元予被告，看完
    系爭房屋2個月內共借款83萬元予被告等情已有未合，又倘
    被告藉詞因等銀行核貸需時10幾天，亟需款項應急，致告訴
    人一時間無法辨明真偽始出借款項，或許言之成理，然告訴
    人卻在被告未清償分文，且未為任何合理交代或提供擔保物
    之情況下，一再向銀行貸款陸續借款予被告，且期間長達近
    5月，實屬匪夷所思，綜上各情觀之，告訴人此部分之指訴
    顯與常情不符，委無可採，又乏其他補強證據可資證明，是
    亦難認被告有何對告訴人施用詐術之情事。
(三)末按，被告否認犯罪事實所持辯解縱使不能成立，除非有確
    實證據足以證明對於被告犯罪已無合理之懷疑外，不能遽為
    有罪之認定；刑事訴訟法規定被告有緘默權，被告基於不自
    證己罪原則，既無供述之義務，亦不負自證清白之責任，不
    能因被告未能提出證據資料證明其無罪，或對於被訴之犯罪
    事實不置可否，即認定其有罪。查被告雖於偵訊時一度辯稱
    ：伊不認識蔡素香，可能是劉春華向蔡素香借款，且劉春華
    於92年9月間陸續還款給蔡素香云云（見95年度偵緝字第903
    號偵查卷第35頁），嗣於原審審理中又改稱：伊未曾說過不
    認識蔡素香，但未曾向蔡素香借錢等詞（見原審卷第47頁背
    面），可見被告前後供述並不一致，且與證人李南輝、廖韋
    承於偵查中均證述被告與告訴人互相認識之情（見同上偵查
    卷第53、67頁）不相符合，然因此節與被告是否有於前揭時
    地詐欺取財之犯行並無直接關連，且其辯詞縱非可採，亦非
    可直接推認被告有為公訴人所指之犯罪事實，雖被告迄未能
    提供有利於己之事證以實其說，惟基於被告並無自證己罪之
    義務，如無積極證據足以證明其有公訴人所指之犯罪行為，
    自不能以推測或擬制之方法以為裁判之基礎。另查，證人李
    南輝於本院審理中到庭結證稱：其對告訴人與被告間之事不
    清楚，其亦被被告之夫劉春華積欠許多錢未償還等語，尚難
    為不利被告之證詞，併此敘明。
四、綜上所述，告訴人上開指訴，是否俱與實情相符，並非無疑
    ，又檢察官所舉之證據與指出之證明方法，尚有合理性之懷
    疑存在，未得使本院確信被告彭莉芷之犯罪，揆諸前開判例
    意旨，自不能單憑告訴人蔡素香之指訴遽入被告於罪。從而
    ，公訴意旨所指被告涉犯刑法第339條第1項之詐欺取財罪之
    事實，仍有合理懷疑之處，而不能確信為真實。揆諸前開說
    明，應認被告上開犯罪尚屬不能證明。此外，本院復查無其
    他積極證據可資認定被告涉有前開罪嫌，自屬不能證明被告
    犯罪，依法應諭知被告無罪。
五、原審經審理結果，認無其他積極證據足資證明被告有檢察官
    所指之前開犯行，而為被告無罪之諭知，尚無不合。檢察官
    就本件所起訴被告詐欺犯罪事實，依其所提被告之前後供述
    不一、告訴人吳宗霖之指述、證人李南輝、廖韋承、陳吉紅
    於偵查時之證述、暨劉春華所開立之本票7 紙、臺北縣新莊
    地政事務所94年6 月10日北縣莊地資第0940007931號函、告
    訴人所有之中國信託商業銀行存摺影本及歷史交易查詢報表
    各1 紙等資料，均不足為被告有罪之積極證明，且業據原判
    決於理由欄內詳予論述，且無違背經驗法則及論理法則，又
    按證據之取捨及證據證明力如何，均屬事實審法院得自由裁
    量、判斷之職權，苟其此項裁量、判斷，並不悖乎通常一般
    之人日常生活經驗之定則或論理法則，且於判決內論敘其何
    以作此判斷之心證理由，又證人李南輝經本院傳喚到庭交互
    詰問，亦無從證明被告有公訴意旨所指稱犯行。公訴意旨仍
    執陳詞，對於原審依職權所為之證據取捨以及心證裁量，重
    為爭執，仍無從使本院形成被告有罪之心證，既尚乏相關證
    據足資認定，公訴人以上開理由指摘原判決不當，自難採信
    ，其上訴為無理由，應予駁回。
六、被告經合法傳喚，無正當理由未到庭，爰不待其陳述，逕行
    判決。
據上論斷，應依刑事訴訟法第368條、第371條，判決如主文。
本案經檢察官張秋雲到庭執行職務。
中    華    民    國    99    年    11    月    25    日
                  刑事第十一庭      審判長法  官  許宗和
                                          法  官  潘進柳
                                          法  官  沈君玲
以上正本證明與原本無異。
不得上訴。
                                          書記官  彭于瑛
中    華    民    國    99    年    11    月    26    日

司法院資訊處製作；財團法人民間司法改革基金會備份。
